臺灣士林地方法院民事判決　　　　　　　　　　　　　九十二年度家訴字第一五號
　　原　　　告　甲○○
　　訴訟代理人　徐揆智律師
　　　　　　　　陳怡如律師
　　被　　　告　戊○○
　　訴訟代理人　朱俊雄律師
　　複代理人　　丙　○
　　　　　　　　乙○○
　　被　　　告　己○○
　　　　　　　　庚○○
　　　　　　　　丁○○
　　　　　　　　壬○○
　　　　　　　　辛○○
當事人間請求給付遺產事件，本院於民國九十三年七月廿二日言詞辯論終結，判決如
下：
    主      文
原告之訴及假執行之聲請均駁回。
訴訟費用由原告負擔。
    事實及理由
一、程序方面：
  (一)按按訴狀送達後，原告不得將原訴變更或追加他訴，但該訴訟標的對於數人必須
    合一確定者，追加其原非當事人之人為當事人者，不在此限。民事訴訟法第二百
    五十五條第一項第五款已有明文。本件原告原起訴請求被告戊○○給付遺贈，惟
    系爭被繼承人蔣文卿遺產係其繼承人即兩造及己○○、庚○○、丁○○、壬○○
    、辛○○所公同共有，而公同共有物之訴訟，為其訴訟標的之公同共有法律關係
    ，對於共同訴訟之各公同共有人必須合一確定，則原告追加原非當事人之公同共
    有人己○○、庚○○、丁○○、壬○○、辛○○等人為被告，俾使本件訴訟當事
    人適格，揆諸首揭規定，即無不合，應予准許，核先敘明。
  (二)本件被告己○○、庚○○、丁○○、壬○○、辛○○經合法通知，未於言詞辯論
    期日到場，核無民事訴訟法第三百八十六條所列各款情形，爰依原告之聲請，由
    其一造辯論而為判決。
二、本件原告起訴主張：
  (一)原告與被告等之父蔣文卿為夫妻關係，蔣文卿生前於民國九十年十月四日書立遺
    囑，同意將存放在女兒即被告戊○○處存款新台幣（下同）八百萬元中之三百萬
    元遺贈給原告，並經鈞院公證處以九十年度認字第一二二四○號公證。因蔣文卿
    已不幸於九十一年十二月十七日死亡，上開遺囑已發生效力，原告自當受領該遺
    囑所指定之三百萬元。經原告於九十二年二月十四日以台北金南郵局第二一五三
    號存證信函向被告戊○○請求給付上開三百萬元，詎遭被告戊○○回函拒絕。
  (二)被告等均為蔣文卿之繼承人，對於本件原告之請求負有連帶給付之責，爰請求被
    告等給付上開三百萬元等語，並聲明：(1)被告戊○○、己○○、庚○○、丁○○
    、壬○○、辛○○應連帶給付原告新台幣三百萬元，並自本件起訴狀繕本送達翌
    日起至清償日止，按週年百分之五計付利息。(2)請准供擔保宣告假執行。(3)訴訟
    費用由被告連帶負擔。
三、被告己○○、庚○○、丁○○、壬○○、辛○○未於言詞辯論期日到場，亦未提
    出書狀作何有利於己之聲明或陳述；另被告戊○○則以：
  (一)被繼承人蔣文卿於九十年初即發現患有惡性淋巴瘤而接受化學治療，醫院幾度發
    出病危通知，被繼承人更因此陷於長期精神混淆不清之狀態，包括被繼承人與原
    告結婚乙事，被告等子女均係事後才知悉，原告所提遺囑固經公證處認證而無法
    否認其形式真正，唯被繼承人確未曾寄託八百萬元在被告處，即依鈞院九十年度
    認字第一二二四○號認證案卷內所附疑似流水帳兩頁，依頁內所載內容不但無法
    看出是何人﹖何帳戶之流水帳，且全文亦未記載八百萬元之款項，被告對上開遺
    囑之實質真正否認之，原告自應舉證證明先父確有置八百萬元在被告處。
  (二)又被繼承人共有包括被告等子女六人，而被告丁○○未受先父生前之贈與，而該
    自書遺囑竟以丁○○受有先父生前贈與，而未予丁○○繼承任何財產，實屬可疑
    ，況被繼承人生前原有坐落台北市○○街七五巷五號三樓房地，已於生前即移轉
    登記為被告辛○○所有，與遺囑內容要移轉登記為被告辛○○、壬○○共有不符
    ，已見被繼承人實無執行上開自書遺囑之內容之意，於認證遺囑後實有作廢之意
    。且前述天玉街房屋，原告曾於九十一年三月間唆使被繼承人贈與移轉登記予原
    告，嗣被繼承人於移轉登記完成前再改變並撤銷贈與，益見被繼承人有將遺囑作
    廢之意。
  (三)另九十一年四月廿四日自被繼承人蔣文卿華南商業銀行帳戶內提領之廿四萬七千
    九百廿五元，係用於繳交被繼承人與被告辛○○間房地買之土地增值稅款，與被
    告戊○○無關。又九十一年五月二十所提領之一筆一百萬元，則係被繼承人贈與
    壬○○，該一百萬元係存入壬○○幄戶，並曾申報國稅局免徵贈與稅。又九十一
    年五月二十日另筆提領一百八十萬元存款，固係存入被告戊○○帳戶，惟該款項
    係被繼承人生前所有位於台北市○○街七五巷五號三樓房地，遭原告唆使擬移轉
    贈與原告，嗣與原告協商撤銷贈與，但由被繼承人另行給予原告一百八十萬元，
    因被繼承人先行借用被告戊○○支票交付原告兌領，事後被繼承人為歸還而提領
    此筆款項存入被告戊○○帳戶，被繼承人確無任何款項存於被告戊○○處等語，
    資為抗辯，並聲明：(1)原告之訴駁回。(2)訴訟費用由原告負擔。(3)如為不利之判
    決，被告願供擔保，請准免予宣告假執行。
四、原告主張兩造之被繼承人蔣文卿生前於九十年十月四日，在本院公證處書立遺囑
    表明將存放在被告戊○○之存款八百萬元中之三百萬元遺贈予原告，惟被繼承人
    蔣文卿於九十一年十二月十七日去世後，原告向被告戊○○請求卻遭到拒絕等情
    ，固據提出本院認證請求書、自書遺囑及存證信函影本各一件為證，但為被告所
    否認，並以前詞置辯，經查：
  (一)原告主張被繼承人蔣文卿以自書遺囑方式，表示願遺贈存放在被告戊○○之八百
    萬元中之三百萬元予原告，已據原告提出前述資料為證，並經本院調取本院九十
    年度認字第一二二四○號案卷核閱無誤，堪認被繼承人確有遺贈原告三百萬元之
    意無誤，被告雖辯稱被繼承人於書立上揭遺囑後各種作為，已有作廢原遺囑之意
    ，並提出建物所有權狀影本、本院認證書、撤銷贈與契約書各一件為證。惟按，
    遺囑人得隨時依遺囑之方式，撤回遺囑之全部或一部。又前後遺囑有相牴觸者，
    其牴觸之部分，前遺囑視為撤回。民法第一千二百十九條、第一千二百二十條分
    別定有明文。是被繼承人蔣文卿果有廢止上述經認證之遺囑，自可以另立遺囑方
    式為之，但被告無法舉證以資證明被繼承人蔣文卿有立另遺囑撤回上前遺囑情事
    ，自難認其有廢止前揭遺囑之意。至於被繼承人蔣文卿於九十年十月四日書立遺
    囑後，所為行為縱與前述遺囑內容有相抵觸情形，亦僅於抵觸部分視為撤回遺囑
    （民法第一千二百二十一條），尚難據此認定全部遺囑無效，被告徒以被繼承人
    蔣文卿於立遺囑後，就不動產處理事宜已與遺囑內容不符，主張有廢止全部遺囑
    之意，即不足採。
  (二)次按當事人主張有利於己之事實者，就其事實有舉證之責任，民事訴訟法第二百
    七十七條定有明文，主張法律關係存在之當事人，應就該法律關係發生所須具備
    之特別要件，負舉證之責任，至於他造主張有利於己之事實（變更或消滅之特別
    要件），則應由他造舉證證明（最高法院四十八年台上字第八八七號判例參照）
    。本件原告主張被繼承人蔣文卿於自書遺囑內表明將八百萬元存放在被告戊○○
    處，固有前揭遺囑可按，惟被告戊○○堅決否認保管被繼承人八百萬元款項，則
    原告就被繼承人蔣文卿曾委託被告戊○○代為保管八百萬元有利於己之事實，自
    應負舉證之責。被告雖以該事實已由被繼承人蔣文卿於遺囑中陳明，並經本院公
    證處認證應屬事實云云，惟上開遺囑係被繼承人蔣文卿片面書立，並自行向本院
    公證處聲請認證，被告戊○○並未參與或承認保管該款項，有前開本院九十年度
    認字第一二二四０號自書遺囑事件案卷可憑，已難依被繼承人蔣文卿片面書立之
    遺囑認定上述事實存在，而被繼承人蔣文卿辦理自書遺囑認證時僅附帳冊內頁影
    本一紙，但該紙帳冊內頁所載內容並無任何被告戊○○曾收受八百萬元之紀錄，
    且本院公證人就被繼承人蔣文卿前述自書遺囑之認證，只就該遺囑確為立遺囑人
    蔣文卿親自簽名書立而為認證，對其內容所涉及財產歸屬是否確實，即無審查認
    證效力，原告徒以遺囑經本院公證處認證主張被告戊○○保管被繼承人款項，同
    不足採。
  (三)原告另以被繼承人蔣文卿名下華南商業銀行長安分行帳戶，曾分別於九十一年四
    月廿四日、五月二十日、五月二十日提領轉帳廿四萬七千九百二十五元、一百八
    十萬元、一百萬元，主張被繼承人確曾將三百萬元交予被告戊○○保管，並提出
    被繼承人於該銀行存款往來明細影本一紙為證，但為被告戊○○所否認，且本院
    依原告聲請調取上開三筆提款紀錄結果，其中九十一年四月廿四日所領取之廿四
    萬七千九百二十五元係繳納被告辛○○土地增值稅款，同年五月二十日領取之一
    百萬元，則係轉匯入世華銀行東門分行被告壬○○帳戶內，有華南商業銀行天母
    分行函附之取款憑條、代收稅款單、新生分行回函所附取款憑條、匯款申請書及
    被告所提贈與稅免稅證明書各一紙可按，均與被告戊○○無關，僅九十一年五月
    二十日所領取之一百八十萬元係匯入被告戊○○帳戶內，有華南商業銀行新生分
    行回函可證，惟被告戊○○已陳明該款項係蔣文卿生前原擬將名下位於台北市○○街七五巷五號三樓房地移轉贈與原告，嗣與原告協商撤銷該贈與，但給另予原
    告一百八十萬元，並先行借用被告戊○○支票交付原告兌領，被繼承人事後為歸
    還而提領款項存入被告戊○○帳戶，並提出為原告所不爭執之支票一紙為據，即
    原告亦自認被繼承人確因撤銷贈與行為，而補償交予一百八十萬元支票，並經兌
    現取得，核與上開支票背面所載原告背書取款情形相符，堪認上開款項確係被繼
    承人歸還被告戊○○，實無從認定被繼承人曾交付三百萬元予被告戊○○保管，
    遑論有如遺囑所載之八百萬元。
  (四)至於原告另請求應調取被告戊○○於華南商業銀行士林分行所有甲存、乙存及定
    存帳戶內之存提款明細資料（原告九十二年十二月十六日調查證據聲請狀），及
    被繼承人於華南商業銀行天母分行帳戶內自九十一年四月廿四日起至九十一年十
    一月廿一日止，提款一萬元至三萬元不等，合計一百十六筆之提款明細（原告九
    十三年六月十七日調查證據聲請狀），以證明被繼承人確曾將三百萬元交由被告
    戊○○保管，惟被告戊○○帳戶內縱有超過三百萬元或八百萬元之存款，倘無法
    證明該存款係被繼承人所交予，仍無從認定被繼承人有交付款項予被告戊○○保
    管之事實，且依被告戊○○所提其近四年之國稅局綜合所得納稅證明書以觀，被
    告戊○○每年所得均在一百七十萬至二百零六萬元間，顯具相當資力，自難以其
    帳戶內有無存款遽以推論被繼承人有交付款項保管，原告請求調取上開帳戶明細
    即無必要。而前揭自書遺囑係被繼承人於九十年十月十四日所認證、書立，被繼
    承人果有交付款項予被告戊○○保管，應在認證該遺囑前即已交付保管，而原告
    請求調取被繼承人帳戶自九十一年四月廿四日起至九十一年十一月廿一日間高達
    一百十六筆，且每筆均不超過三萬元之提款紀錄，均在上述被繼承人至本院公證
    處認證自書遺囑之後，實無從證明被繼承人確有如遺囑所載曾交付款項予被告戊○○保管之事實，則其請求調閱此部分紀錄，同無必要，併予敘明。
五、綜上，被繼承人蔣文卿雖曾書立遺囑表明將存放在被告戊○○處之存款八百萬元
    遺贈予原告，惟原告無法舉證證明被繼承人曾交付八百萬元予被告戊○○保管，
    既不能證明確有遺囑所稱遺贈財物存在，則原告依遺贈之法律關係請求繼承人全
    體給付遺贈，即無理由，應予駁回，原告之訴既經駁回，則其併請求宣告假執行
    ，亦失其依據，應併予駁回。
六、據上論結：依民事訴訟法第三百八十五條第一項前段、第七十八條判決如主文。
中　　　華　　　民　　　國　　九十三　　年　　　八　　　月　　  十  　　日
                                        臺灣士林地方法院家事法庭
                                            法　    官　詹朝傑
右為正本係照原本作成。
如對本判決上訴，應於判決送達後廿日內向本院提出上訴狀。
中　　　華　　　民　　　國　　九十三　　年　　　八　　　月　　　十　　　日
                                　　　　　　法院書記官  劉奕湘
